---
title: "Indicadores Demograficos"
output: rmarkdown::html_vignette
vignette: >
  %\VignetteIndexEntry{indicadores_demograficos}
  %\VignetteEngine{knitr::rmarkdown}
  %\VignetteEncoding{UTF-8}
---

```{r, include = FALSE}
knitr::opts_chunk$set(
  collapse = TRUE,
  comment = "#>",
  fig.width = 7,
  fig.height = 5,
  fig.align = "center",
  warning = FALSE,
  message = FALSE
)
```

Los censos de población son una fuente clave para comprender cómo está
compuesta y cómo cambia la población. Aportan evidencia fundamental para
la investigación, el diseño y la evaluación de políticas públicas, así
como para la toma de decisiones informadas. Permiten caracterizar la
estructura y dinámica de la población en cada territorio del país.

Trabajar con estos datos suele implicar varios pasos previos:
identificar qué información está disponible, descargar los datos,
organizarlos y dejarlos listos para el análisis. Cuando esa información
se encuentra dispersa y en formatos heterogéneos, el proceso puede
volverse complejo.

En esta vignette mostramos cómo trabajar de forma simple y reproducible
con los datos censales históricos disponibles en ARcenso. A partir de
datos oficiales que originalmente se encuentran en cuadros de Excel,
construimos tablas estructuradas y estandarizadas listas para su
análisis en R. Con ellas, generamos resultados de análisis demográfico
combinando visualizaciones y tablas para explorar la estructura de la
población, utilizando como ejemplo los censos de **1970 y 1980**.

## Paquetes de trabajo

Para reproducir este análisis es necesario contar con un entorno de R
con los paquetes requeridos. ARcenso puede instalarse desde GitHub y
los demás paquetes desde CRAN (este paso puede omitirse si ya están
instalados):

```{r, eval = FALSE}
# Si no tenés remotes
install.packages("remotes")

# Instalar {arcenso} desde GitHub
remotes::install_github("SoyAndrea/arcenso")

# Instalar paquetes necesarios desde CRAN
install.packages(c("dplyr", "tidyr", "ggplot2", "gt"))
```

Cargamos los paquetes necesarios para trabajar con los datos censales y
construir indicadores para el análisis:

```{r}
library(arcenso)  # obtención de datos censales
library(dplyr)    # procesamiento de datos
library(tidyr)    # orden y transformación de datos
library(ggplot2)  # diseño de gráficos
library(gt)       # diseño de tablas
```

## Acceso a datos censales

Para comenzar, utilizamos ARcenso para acceder a los datos censales de
los años 1970 y 1980. El paquete permite seleccionar información según
el año, el tema y la geografía de interés a partir de los códigos
geográficos oficiales definidos por el Instituto Nacional de Estadística
y Censos (INDEC) de Argentina.

En este ejemplo trabajamos con datos de estructura de la población
(`topic = "estructura"`) para el total del país (`geo_code = "00"`).
Antes de descargar los datos, verificamos qué información está
disponible utilizando `check_repository()`:

```{r}
check_repository(topic = "estructura", geo_code = "00")
```

El resultado muestra los años disponibles para esa combinación de tema y
geografía, junto con los identificadores de los cuadros (IDs) y su
título. A partir de esta consulta seleccionamos los identificadores
`1970_00_estructura_01` y `1980_00_estructura_03`, correspondientes a
tabulados sobre la población total del país según sexo y grupo de edad,
que utilizaremos en el análisis.

## Preparación de los datos

Una vez identificados los cuadros de interés, utilizamos `get_census()`
para incorporarlos directamente al entorno de trabajo a partir de su
identificador.

Dado que las estructuras de ambas tablas no son idénticas, realizamos
algunas transformaciones para armonizar las variables y construir una
base comparable entre censos. En particular, recodificamos las
categorías etarias en grupos quinquenales para que tengan una estructura
común y agregamos una columna que identifica el año censal.

### Censo 1970

```{r}
poblacion_1970 <- get_census(id = "1970_00_estructura_01")

pob_1970 <- poblacion_1970 |>
  filter(sexo != "Total") |>
  mutate(
    censo = 1970,
    grupo_de_edad = case_when(
      grupo_de_edad == "0-4" ~ "00-04",
      grupo_de_edad == "5-9" ~ "05-09",
      TRUE ~ grupo_de_edad
    )
  ) |>
  rename(grupo_edad = grupo_de_edad) |>
  select(censo, sexo, grupo_edad, poblacion)
```

En el caso del censo de 1970, la información ya se encuentra agrupada en grupos quinquenales de edad, por lo que solo es necesario ajustar el formato de algunas etiquetas y conservar las variables relevantes para el análisis.

### Censo 1980

```{r}
poblacion_1980 <- get_census(id = "1980_00_estructura_03")

pob_1980 <- poblacion_1980 |>
  filter(
    urbano_rural == "Total",
    sexo != "Total",
    edad != "Total"
  ) |>
  mutate(
    censo = 1980,
    edad_num = ifelse(edad == "85 y más", 85, as.numeric(edad)),
    grupo_edad = case_when(
      edad_num %in% c(0:4)   ~ "00-04",
      edad_num %in% c(5:9)   ~ "05-09",
      edad_num %in% c(10:14) ~ "10-14",
      edad_num %in% c(15:19) ~ "15-19",
      edad_num %in% c(20:24) ~ "20-24",
      edad_num %in% c(25:29) ~ "25-29",
      edad_num %in% c(30:34) ~ "30-34",
      edad_num %in% c(35:39) ~ "35-39",
      edad_num %in% c(40:44) ~ "40-44",
      edad_num %in% c(45:49) ~ "45-49",
      edad_num %in% c(50:54) ~ "50-54",
      edad_num %in% c(55:59) ~ "55-59",
      edad_num %in% c(60:64) ~ "60-64",
      edad_num %in% c(65:69) ~ "65-69",
      edad_num %in% c(70:74) ~ "70-74",
      edad_num %in% c(75:79) ~ "75-79",
      edad_num %in% c(80:84) ~ "80-84",
      TRUE ~ "85 y más"
    )
  ) |>
  select(-edad, -urbano_rural, -edad_num) |>
  select(censo, sexo, grupo_edad, poblacion)
```

El cuadro de 1980, en cambio, presenta la edad en valores simples y añade información adicional que no es relevante para este análisis, por lo que es necesario seleccionar las categorías de interés y construir los grupos quinquenales de edad (intervalos de 5 años) para hacerlos comparables con los de 1970.

### Construcción de la base integrada

Una vez procesados ambos cuadros, unimos la información en una sola
tabla y definimos el formato final de las variables, dejándolas listas
para construir visualizaciones y explorar indicadores demográficos.

```{r}
poblacion <- bind_rows(pob_1970, pob_1980) |>
  mutate(
    poblacion = as.numeric(poblacion),
    sexo = factor(sexo, levels = c("Varones", "Mujeres")),
    grupo_edad = factor(
      grupo_edad,
      levels = c(
        "00-04", "05-09", "10-14", "15-19", "20-24",
        "25-29", "30-34", "35-39", "40-44", "45-49",
        "50-54", "55-59", "60-64", "65-69", "70-74",
        "75-79", "80-84", "85 y más"
      )
    )
  )

head(poblacion)
```

## Estructura de la población

Ahora contamos con una estructura de datos que combina ambos censos y
organiza los absolutos poblacionales por año censal, sexo y grupo de
edad. Esto permite comparar de manera consistente la composición de la
población entre distintos momentos en el tiempo.

La organización por sexo y grupos quinquenales de edad permite analizar
la estructura mediante distintas visualizaciones. En este caso
utilizamos una **pirámide poblacional**, que facilita la lectura
conjunta de ambas dimensiones.

### Pirámide poblacional

Calculamos la distribución relativa de la población dentro de cada
censo, lo que permite comparar la estructura poblacional entre 1970 y
1980 independientemente del tamaño total. Además, la forma de la
pirámide permite identificar características generales, como una mayor
concentración en edades jóvenes o un perfil relativamente más
envejecido.

```{r piramide, fig.width=8, fig.height=6}
# Base para la pirámide poblacional
piramide <- poblacion |>
  group_by(censo, sexo) |>
  mutate(
    poblacion_rel = if_else(
      sexo == "Varones",
      -poblacion / sum(poblacion),
       poblacion / sum(poblacion)
    )
  ) |>
  ungroup()

# Pirámide comparativa
piramide |>
  ggplot(aes(x = poblacion_rel, y = grupo_edad, fill = sexo)) +
  geom_col() +
  facet_wrap(~ censo, ncol = 2) +
  scale_fill_manual(values = c("#00f59b", "#7014f2")) +
  scale_x_continuous(
    labels = function(x) paste0(abs(round(x * 100, 1)), "%"),
    limits = c(-0.15, 0.15),
    breaks = seq(-0.15, 0.15, by = 0.05)
  ) +
  labs(
    title    = "Estructura de la población por sexo y grupo quinquenal de edad",
    subtitle = "Argentina. Años 1970 y 1980",
    x        = "Porcentaje",
    y        = "Grupo quinquenal de edad",
    caption  = "Fuente: INDEC, Censo Nacional de Población 1970 y 1980. Procesado con {arcenso}.",
    fill     = "Sexo"
  ) +
  theme_bw() +
  theme(
    legend.position = "bottom",
    strip.text = element_text(face = "bold", size = 12)
  )
```

En ambos censos se observa una estructura poblacional joven, con una
alta concentración en los primeros grupos de edad. No obstante, hacia
1980 comienza a evidenciarse un ligero desplazamiento hacia edades
adultas, indicando un incipiente proceso de envejecimiento de la
población.

## Construcción de indicadores demográficos

Si bien la pirámide poblacional permite una lectura general de la
estructura de la población, los indicadores demográficos ofrecen medidas
sintéticas que permiten cuantificar y comparar estos patrones de manera
más precisa. A continuación calculamos dos indicadores para profundizar
el análisis.

### Índice de envejecimiento

```{r}
envejecimiento <- poblacion |>
  group_by(censo) |>
  summarise(
    poblacion_0a14   = sum(poblacion[grupo_edad %in% c("00-04", "05-09", "10-14")]),
    poblacion_65ymas = sum(poblacion[grupo_edad %in% c("65-69", "70-74", "75-79", "80-84", "85 y más")]),
    indice = round(poblacion_65ymas / poblacion_0a14 * 100, 0)
  )
```

```{r}
gt(envejecimiento) |>
  tab_header(
    title    = "Comparación del índice de envejecimiento",
    subtitle = "Argentina. Años 1970 y 1980"
  ) |>
  tab_spanner(
    label   = "Población",
    columns = c(poblacion_0a14, poblacion_65ymas)
  ) |>
  fmt_number(
    columns  = c(poblacion_0a14, poblacion_65ymas),
    decimals = 0,
    sep_mark = "."
  ) |>
  cols_label(
    poblacion_0a14   = "0 a 14 años",
    poblacion_65ymas = "65 años y más",
    indice           = "Índice"
  ) |>
  tab_source_note(
    source_note = md("**Fuente:** elaboración propia en base a datos de INDEC (Censos Nacionales de Población 1970 y 1980).")
  )
```

El aumento del índice de envejecimiento refleja un cambio en la
estructura etaria entre 1970 y 1980, lo que indica un mayor peso
relativo de la población de 65 años y más en relación con la población
joven, es decir, una población relativamente más envejecida.

### Índice de feminidad

```{r}
feminidad <- poblacion |>
  filter(
    grupo_edad %in% c("60-64", "65-69", "70-74", "75-79", "80-84", "85 y más")
  ) |>
  group_by(censo, grupo_edad, sexo) |>
  summarise(poblacion = sum(poblacion), .groups = "drop") |>
  pivot_wider(names_from = sexo, values_from = poblacion) |>
  mutate(
    indice_feminidad = round(Mujeres / Varones * 100, 0)
  ) |>
  select(-Varones, -Mujeres)
```

```{r feminidad, fig.width=8, fig.height=5}
feminidad |>
  pivot_wider(
    names_from   = censo,
    values_from  = indice_feminidad,
    names_prefix = "censo_"
  ) |>
  ggplot(aes(y = grupo_edad)) +
  geom_segment(
    aes(x = censo_1970, xend = censo_1980, yend = grupo_edad),
    color = "grey85",
    linewidth = 1
  ) +
  geom_point(aes(x = censo_1970), color = "#ff0f7b", size = 3) +
  geom_point(aes(x = censo_1980), color = "#f89b29", size = 3) +
  geom_text(aes(x = censo_1970, label = censo_1970), hjust = 1.4, size = 3) +
  geom_text(aes(x = censo_1980, label = censo_1980), hjust = -0.4, size = 3) +
  labs(
    x        = "Mujeres por cada 100 varones",
    y        = "Grupo de edad",
    title    = "Cambio en el índice de feminidad de la población de 60 años y más",
    subtitle = "Argentina. Años 1970 y 1980",
    caption  = "Fuente: INDEC, Censo Nacional de Población 1970 y 1980. Procesado con {arcenso}."
  ) +
  theme_minimal()
```

El índice de feminidad muestra una mayor presencia de mujeres en las
edades más avanzadas, diferencia que se acentúa entre 1970 y 1980 en
todos los grupos de edad analizados, lo que refleja patrones de mayor
supervivencia femenina.

### Índice de Whipple

Hasta acá usamos los datos para describir a la población. Pero los censos
también permiten algo distinto: evaluar la **calidad del propio dato**.
El índice de Whipple es uno de los indicadores clásicos para medir un
fenómeno conocido como *atracción de dígitos*: la tendencia de las
personas a declarar (o de quien releva a registrar) edades terminadas en
0 y 5, especialmente entre quienes no recuerdan con precisión su edad.

Se calcula sobre el rango de 23 a 62 años, comparando la población que
declara edades múltiplo de cinco (25, 30, 35... 60) contra una quinta
parte del total del rango. Si la declaración fuera perfecta, el índice
daría 100; valores más altos indican mayor concentración en esos
dígitos. Naciones Unidas propone una escala interpretativa: hasta 105
los datos son muy precisos, entre 105 y 124 aceptables, y a partir de
125 la declaración presenta deficiencias.

A diferencia de los indicadores anteriores, este solo puede calcularse
para el censo de 1980, ya que requiere la edad en valores simples (no
agrupados). Esto vuelve a ilustrar una idea central de esta vignette:
distintos censos habilitan distintos análisis, y poder identificar
rápidamente qué tabulados están disponibles —con `check_repository()` o
`arcenso_app()`— es parte del trabajo previo a cualquier estudio.

Para calcular el índice, volvemos al cuadro original de 1980 con la edad
en valores simples, antes de agruparla en grupos quinquenales:

```{r}
edad_simple_1980 <- get_census(id = "1980_00_estructura_03") |>
  filter(
    urbano_rural == "Total",
    sexo == "Total",
    edad != "Total",
    edad != "85 y más"
  ) |>
  mutate(
    edad = as.numeric(edad),
    poblacion = as.numeric(poblacion)
  )

whipple <- edad_simple_1980 |>
  filter(edad >= 23, edad <= 62) |>
  summarise(
    pob_multiplos_5 = sum(poblacion[edad %in% seq(25, 60, by = 5)]),
    pob_total       = sum(poblacion),
    indice_whipple  = round(pob_multiplos_5 / (pob_total / 5) * 100, 1)
  )

whipple
```

```{r}
gt(whipple) |>
  tab_header(
    title    = "Índice de Whipple",
    subtitle = "Argentina. Censo 1980 (población de 23 a 62 años)"
  ) |>
  fmt_number(
    columns  = c(pob_multiplos_5, pob_total),
    decimals = 0,
    sep_mark = "."
  ) |>
  cols_label(
    pob_multiplos_5 = "Población en edades múltiplo de 5",
    pob_total       = "Población total (23 a 62 años)",
    indice_whipple  = "Índice"
  ) |>
  tab_source_note(
    source_note = md("**Fuente:** elaboración propia en base a datos de INDEC (Censo Nacional de Población 1980). Escala de referencia: <105 muy preciso, 105–124 aceptable, ≥125 deficiente.")
  )
```

El índice arroja un valor de **106,6**, que en la escala de Naciones
Unidas se ubica en la franja de declaración *relativamente precisa*
(entre 105 y 109). Esto significa que existe una leve atracción por las
edades terminadas en 0 y 5 —algo prácticamente inevitable en cualquier
censo, sobre todo en edades adultas donde la memoria sobre el año exacto
de nacimiento puede ser menos precisa— pero el sesgo es acotado y no
compromete la calidad general del dato.

El resultado refleja un operativo censal con buena cobertura y
un nivel de declaración de la edad razonablemente confiable, lo que da
respaldo a los análisis demograficos presentados en las secciones
anteriores.

## ¿Qué nos deja este análisis?

Al trabajar con datos en análisis demográfico, la parte más laboriosa no
suele estar en la construcción de indicadores o visualizaciones, sino en
todo lo que ocurre antes: identificar qué información existe para cada
censo, comprender cómo está organizada y construir una base coherente
que permita comparar distintos momentos en el tiempo.

En este ejemplo eso implicó localizar los cuadros relevantes, entender
las diferencias de estructura entre los censos de 1970 y 1980 y
reconstruir variables a partir de la información disponible. Es
justamente este proceso el que ARcenso busca simplificar:

Una vez resuelta la organización de los datos, el análisis se vuelve más
accesible y reproducible, permitiendo ampliar y adaptar los resultados a
nuevas preguntas. Y más allá del valor numérico, lo interesante de este ejercicio es lo que representa: con la misma base de datos y unas pocas líneas de código
podemos pasar de análizar cómo es y cómo cambia la
población al evaluar la calidad de la fuente.
Ambos usos son posibles porque ARcenso entrega la información en un
formato consistente y listo para procesar.

Si te interesa seguir explorando, en las demás vignettes del paquete vas
a encontrar más ejemplos para trabajar con estos datos.
